臺灣雲林地方法院民事簡易判決
110年度虎簡字第24號
原      告  廖金發  
訴訟代理人  蕭敦仁律師
被      告  吳釗仁  
            廖金龍  
上列當事人間請求拆除地上物返還土地等事件，本院於中華民國
110年4月7日言詞辯論終結，判決如下：
    主      文
被告廖金龍應將坐落雲林縣○○鄉○○段000地號土地上如附圖即雲
林縣西螺地政事務所複丈日期民國109年12月30日暨民國110年1
月20日複丈成果圖編號甲、丙之磚塊堆（面積各為1.33、1.03平
方公尺），及編號乙、如附件照片所示之藍色小貨車（面積為5.
25平方公尺）移除。
原告其餘之訴及其餘假執行之聲請均駁回。
訴訟費用由被告廖金龍負擔五十分之十一，餘由原告負擔。
本判決原告勝訴部分得假執行。
    事實及理由
一、訴狀送達後，原告不得將原訴變更或追加他訴，但被告同意
    、請求之基礎事實同一者，不在此限；被告於訴之變更或追
    加無異議，而為本案之言詞辯論者，視為同意變更或追加；
    不變更訴訟標的，而補充或更正事實上或法律上之陳述者，
    非為訴之變更或追加，民事訴訟法第255條第1項第1、2款、
    第2項、第256條分別定有明文。原告起訴時請求被告吳釗仁
    將坐落雲林縣○○鄉○○段000地號土地（下稱系爭土地）如起
    訴狀所附地籍圖謄本編號甲部分面積32.89平方公尺（以實
    測位置及面積為準）地上物拆除，並將該部分土地返還原告
    及共有人全體、被告廖金龍將坐落系爭土地如起訴狀所附地
    籍圖謄本編號乙部分車牌號碼00-0000號小貨車及磚塊移除
    ；嗣經實際測量後，變更訴之聲明如下所示（見本院卷第15
    3、158頁），就占用位置及面積部分，係依實際測量結果所
    為更正事實上之陳述，其餘變更係基於同一共有土地遭占用
    之基礎事實，且被告均未為異議而為本案之言詞辯論，合於
    前揭規定，應予准許。
二、原告起訴主張：系爭土地為兩造及其他共有人共有，被告吳
    釗仁未經全體共有人同意，在系爭土地上興建如附圖即雲林
    縣西螺地政事務所複丈日期民國109年12月30日暨110年1月2
    0日複丈成果圖編號丁、丁1部分之地上物，其行為係為避免
    路人將垃圾隨意丟棄至被告吳釗仁種植之農地，顯屬為自己
    用益之行為，不得謂為管理共有物，而不得占有利用系爭土
    地特定部分；被告廖金龍未經共有人同意，擅自將其所有之
    磚塊堆及車牌號碼00-0000號小貨車放置在如附圖編號甲、
    丙及編號乙位置，已妨礙原告人車通行。爰依民法第767條
    第1項、第821條等規定提起本件訴訟等語。並聲明：被告吳
    釗仁應將坐落系爭土地上如附圖編號丁、丁1部分面積合計2
    6.90平方公尺之地上物拆除，並將該部分土地返還原告及共
    有人全體；被告廖金龍應將坐落系爭土地上編號甲、丙之磚
    塊堆及編號乙之車牌號碼00-0000號小貨車移除，並將該部
    分土地返還原告；訴訟費用由被告負擔；請准供擔保宣告假
    執行。
三、被告部分：
　㈠被告吳釗仁辯以：如附圖編號丁、丁1之地上物為圍牆，先前
    系爭土地邊界本來的水溝坍塌，後來圍牆也坍塌，常造成往
    來路人及農地耕作之人受傷，是其取得部分共有人之同意後
    沿著系爭土地地界興建圍牆等語。
　㈡被告廖金龍辯以：其放置磚塊、小貨車之處是共有地，沒有
    其他地方可以放置這些東西，不願意移動等語。
  ㈢並均聲明：原告之訴駁回；訴訟費用由原告負擔。
四、本院之判斷：
  ㈠所有人對於無權占有或侵奪其所有物者，得請求返還之。對
    於妨害其所有權者，得請求除去之；各共有人對於第三人，
    得就共有物之全部為本於所有權之請求。但回復共有物之請
    求，僅得為共有人全體之利益為之，民法第767條第1項前段
    、中段、第821條分別定有明文。以無權占有為原因，請求
    返還所有物之訴，被告對原告就其物有所有權存在之事實無
    爭執，而僅以非無權占有為抗辯者，原告於被告無權占有之
    事實，無舉證責任。被告應就其取得占有，係有正當權源之
    事實證明之。如不能證明，則應認原告之請求為有理由（最
    高法院72年度台上字第1552號判決參照）。
  ㈡原告主張兩造及其他共有人共有系爭土地，而被告吳釗仁所
    建築之圍牆坐落於系爭土地上，占用系爭土地，占用情形如
    附圖編號丁、丁1所示；被告廖金龍所有之磚塊堆及小貨車
    放置在系爭土地上，占用系爭土地，占用情形分別如附圖編
    號甲、丙及編號乙、附件照片（同本院卷第129頁照片編號③
    ）所示等事實，為兩造所不爭執，並據原告提出地籍圖謄本
    、系爭土地登記謄本、異動索引、現場照片為證（見本院卷
    第13至27、43至61頁），復經本院會同當事人及雲林縣西螺
    地政事務所派員履勘現場屬實，有勘驗筆錄、現場照片、簡
    圖附卷可稽（見本院卷第123至131頁），且有雲林縣西螺地
    政事務所110年1月29日雲西地二字第1100000600號函文檢附
    之附圖在卷可查（見本院卷第133至135頁），堪信為真實。
  ㈢被告廖金龍部分：
　⒈原告既為系爭土地共有人之一，而被告廖金龍對於原告為系
    爭土地之共有人，其所有之磚塊堆、小貨車占用系爭土地等
    事實，均未予爭執，被告廖金龍自應就其取得占有係有正當
    權源之事實負舉證責任。惟被告廖金龍並未就其目前以放置
    磚塊、小貨車方式占用系爭土地該等特定部分有正當權源乙
    節提出任何具體事證，雖抗辯目前無其他地方可放置上開物
    品，出路亦遭原告所有物品阻擋云云，然被告廖金龍有無其
    他處所可放置磚塊、小貨車，及原告有無以其他物品阻擋被
    告廖金龍通行之行為，均非屬被告廖金龍得以占用共有之系
    爭土地特定部分之合法權源，是原告請求被告廖金龍將占用
    系爭土地之磚塊堆、小貨車移除，自屬有據。至原告主張被
    告廖金龍放置在系爭土地上應移除之小貨車為「車牌號碼00
    -0000號小貨車」，並於起訴時提出現場照片為證（見本院
    卷第25頁），惟嗣後補正之現場照片可見該小貨車已未懸掛
    前車牌（見本院卷第45頁），於本院到現場勘驗時，亦未見
    如附圖編號乙位置停放如附件照片所示之藍色小貨車懸掛車
    牌，依現狀該藍色小貨車既未懸掛車牌，無從以車牌號碼特
    定，則被告廖金龍應移除之標的，即應為如附件所示之藍色
    小貨車，然此仍不影響原告請求之同一性，併此敘明。
　⒉原告雖另請求被告廖金龍將上開物品移除後，將該部分土地
    返還原告。惟對於無權占有或侵奪共有物者，請求返還共有
    物之訴，依民法第821條但書之規定，並參照司法院院字第1
    950號解釋，應求為命無權占有人向共有人全體返還共有物
    之判決，不得請求僅向自己返還，否則即應駁回其訴（最高
    法院37年度上字第6703號、41年度台上字第611號判決意旨
    參照）。本件系爭土地除兩造外尚有其他共有人，有上開土
    地登記謄本可查，準此，原告僅請求被告廖金龍將無權占用
    之上開部分系爭土地返還原告，於法即有未合，不應准許。
  ㈣被告吳釗仁部分：
  ⒈共有物之管理，除契約另有約定外，應以共有人過半數及其
    應有部分合計過半數之同意行之。但其應有部分合計逾三分
    之二者，其人數不予計算；依前項規定之管理顯失公平者，
    不同意之共有人得聲請法院以裁定變更之，民法第820條第1
    項、第2項分別定有明文。考其修法理由謂：「一、為促使
    共有物有效利用，立法例上就共有物之管理，已傾向依多數
    決為之（如瑞士民法第647條之1、第647條之2、日本民法第
    252條、義大利民法第1105條、第1106條、第1108條、奧國
    民法第833條、德國民法第745條），爰仿多數立法例，修正
    第1項。二、共有人依第1項規定就共有物所定之管理，對少
    數不同意之共有人顯失公平時，不同意之共有人得聲請法院
    以裁定變更該管理，俾免多數決之濫用，並保障全體共有人
    之權益，爰增訂第2項。又依第1項規定之管理，係指多數決
    或應有部分超過三分之二所定之管理。三、對共有人原定之
    管理嗣因情事變更致難以繼續時，任何共有人均得聲請法院
    變更之，俾符實際，爰增訂第3項」依上開條文之立法理由
    可知，該條文之修法目的在於發揮物之經濟效用，避免因少
    數共有人之不同意，無法締結共有物之管理或分管契約，導
    致共有物無法使用，徒生經濟損失。因此，關於共有物之管
    理方式，除得依契約約定外，亦得依上開規定由共有人以多
    數決之方式為之。且為達該條文之立法目的，所稱「共有物
    之管理」，其「管理」所得包括之範圍，自應包含共有人間
    決議將共有物之特定部分交由特定共有人管理、使用之管理
    方式，始得使共有物能發揮物之經濟效用，避免少數人不同
    意而無法使用共有物。倘若多數共有人之決議管理行為顯失
    公平者，再由其他不同意之共有人依該條第2項規定聲請為
    變更共有物管理，以為救濟即可（類似意見，參考最高法院
    106年度台上字第151號、臺灣高等法院臺中分院107年上字
    第232號判決、臺灣高等法院暨所屬法院103年法律座談會民
    事類提案第6號研討結果）。
  ⒉被告吳釗仁抗辯係於109年間經部分共有人同意興建圍牆，並
    提出同意書影本以佐其說（見本院卷第95頁），原告對該同
    意書形式上真正並不爭執（見本院卷第182頁），依法已具
    有形式上之證據力；該同意書內容為關於系爭土地「水溝圍
    牆維修加高事宜，特委託吳釗仁全權代理水溝圍牆維修加高
    事宜」，並經立同意書人賴永德、賴建奇、張錦梅、廖金龍
    簽章，以其等及被告吳釗仁於109年間應有部分240分之29、
    240分之70、120分之20、120分之10、120分之21為計算，合
    計應有部分已逾三分之二，依民法第820條第1項規定，被告
    吳釗仁經該等共有人同意在系爭土地上興建加高圍牆，於法
    有據，原告自有忍受之義務。
  ⒊原告雖另援引最高法院106年度台上字第100號判決內容，主
    張被告吳釗仁係基於自己之用益，即防止他人將垃圾丟棄於
    其個人種植之農地而興建圍牆之目的，是其使用系爭土地占
    用特定部分，無為全體共有人管理共有物之意思，不得主張
    為共有物之管理行為云云。然被告吳釗仁抗辯系爭土地邊界
    本存在圍牆，係坍塌後其再行取得多數共有人同意興建加高
    ，稍微收進去自己土地一點，以防止路人、菜車行經被玻璃
    碎片割到等語，與常情未為相悖；參照上開現場照片及附圖
    所示複丈成果，亦可知被告吳釗仁原則上係沿系爭土地與同
    段667、670地號土地邊界內側及水溝側興建圍牆，難謂無基
    於系爭土地整體安全之考量，並得發揮使系爭土地與鄰地道
    路、水溝相區隔等具體作用，尚難認純屬被告吳釗仁自己用
    益之行為。而細繹上開判決之具體事實，占有人係將共有物
    特定部位出租、出借他人使用，與本件經多數比例之共有人
    同意由被告興建加高圍牆，且非純屬自己用益行為等情節不
    同，實難逕以比附援引。
  ⒋綜上，被告吳釗仁興建圍牆既屬經多數比例共有人同意之行
    為，占用系爭土地有正當合法權源，原告請求將該部分地上
    物拆除，並請求返還土地與全體共有人，核屬無據。
五、從而，原告本於系爭土地共有權之作用，請求被告廖金龍將
    坐落系爭土地上編號甲、丙之磚塊堆及編號乙、如附件所示
    之藍色小貨車移除，為有理由，應予准許；逾此部分之請求
    ，即無理由，應予駁回。
六、本件原告勝訴部分，係就民事訴訟法第427條第1項訴訟適用
     簡易程序所為被告敗訴之判決，爰依職權宣告假執行，原
    告聲請供擔保宣告假執行，核無必要；又原告其餘之訴既經
    駁回，其假執行之聲請亦失所附麗，應併予駁回。
七、訴訟費用負擔之依據：民事訴訟法第79條。
中　　華　　民　　國　　110 　年　　4 　　月　　21　　日
                  虎尾簡易庭  法  官　黃麗文

以上正本證明與原本無異。
如不服本判決，須於判決送達後20日內向本庭（臺灣雲林地方法
院虎尾簡易庭）提出上訴狀。（須按他造當事人之人數附繕本）
。
中　　華　　民　　國　　110 　年　　4 　　月　　21　　日
                              書記官 曾鈺仁
附件：